ACORDAO-COMPLETO-2535666

ACÓRDÃO 8018/2022 ATA 40/2022 - PRIMEIRA CÂMARA

VISTOS, relatados e discutidos estes autos de tomada de contas especial instaurada pelo Fundo Nacional de Desenvolvimento da Educação (FNDE) relativa aos recursos federais recebidos no âmbito do Programa de Educação Infantil - Apoio Suplementar, exercício de 2014.
ACORDAM os ministros do Tribunal de Contas da União, reunidos em sessão da 1ª Câmara, diante das razões expostas pelo relator, em:
9.1. acatar as alegações de defesa apresentadas pelo responsável Sr. Ciro Mesquita da Silva Braga;
9.2. acatar as razões de justificativas apresentadas pelo responsável Sr. Raimundo Dimas Araújo Cruz; 
9.3. julgar regulares, nos termos dos arts. 1º, I, 16, I, da Lei 8.443/1992, c/c os arts. 18 e 23, I, da mesma lei, as contas do responsável Sr. Ciro Mesquista da Silva Braga, dando-se-lhe quitação plena;
9.4. informar ao Fundo Nacional de Desenvolvimento da Educação e aos responsáveis que a presente deliberação estará disponível para a consulta no dia seguinte à sua oficialização, no endereço www.tcu.gov.br/acordaos.

TOMADA DE CONTAS ESPECIAL - Em razão de omissão no dever de prestar contas de recursos destinados ao Programa de Educação Infantil - Apoio Suplementar .

Primeira Câmara

Município de Itapajé/CE.

3. Interessados/Responsáveis:
3.1. Interessado: Fundo Nacional de Desenvolvimento da Educação (00.378.257/0001-81).
3.2. Responsáveis: Ciro Mesquita da Silva Braga (XXX.892.893-XX); Raimundo Dimas Araújo Cruz (XXX.292.213-XX).

13.1. Ministros presentes: Walton Alencar Rodrigues (Presidente), Benjamin Zymler, Vital do Rêgo e Jorge Oliveira.
13.2. Ministro-Substituto presente: Weder de Oliveira (Relator).

WEDER DE OLIVEIRA

Reproduzo, com os ajustes de forma, a instrução da Secretaria de Controle Externo de Tomada de Contas Especial (SecexTCE) [footnoteRef:2]: [2:  Peça 1.] 
"INTRODUÇÃO
Cuidam os autos de tomada de contas especial instaurada pelo Fundo Nacional de Desenvolvimento da Educação, em desfavor do Sr. Ciro Mesquita da Silva Braga, prefeito municipal de Itapajé/CE na gestão 2013-2016, e do Sr. Raimundo Dimas Araújo Cruz, prefeito municipal de Itapajé/CE na gestão 2017-2020, em razão da omissão no dever de prestar contas dos recursos recebidos no âmbito do Programa de Educação Infantil - Apoio Suplementar, no exercício de 2014.
HISTÓRICO
Em 22/4/2020, com fundamento na IN/TCU 71/2012, alterada pela IN/TCU 76/2016 e DN/TCU 155/2016, o dirigente do Fundo Nacional de Desenvolvimento da Educação autorizou a instauração da tomada de contas especial (peça 1) . O processo foi registrado no sistema e-TCE com o número 898/2020.
Os recursos repassados pelo FNDE ao município de Itapajé/CE, no âmbito do Programa de Educação Infantil - Apoio Suplementar - exercício 2014, totalizaram R$ 176.805,53 (peça 3) . 
O fundamento para a instauração da tomada de contas especial, conforme consignado na matriz de responsabilização elaborada pelo tomador de contas, foi a constatação da seguinte irregularidade: 
Não comprovação da boa e regular aplicação dos recursos federais repassados à Prefeitura Municipal de Itapajé - CE, em face da omissão no dever de prestar contas dos valores transferidos, no âmbito do Programa de Educação Infantil - Apoio Suplementar , no exercício de 2014, cujo prazo encerrou-se em 21/10/2018.
Os responsáveis arrolados na fase interna foram devidamente comunicados e, diante da ausência de justificativas suficientes para elidir a irregularidade e da não devolução dos recursos, instaurou-se a tomada de contas especial.
No relatório (peça 12) , o tomador de contas concluiu que o prejuízo importaria no valor original de R$ 176.805,53, imputando-se a responsabilidade ao Sr. Ciro Mesquita da Silva Braga, prefeito municipal de Itapajé/CE na gestão 2013-2016, na condição de gestor dos recursos, e ao Sr. Raimundo Dimas Araújo Cruz, prefeito municipal de Itapajé/CE na gestão 2017-2020, na condição de prefeito sucessor.
Em 12/8/2020, a Controladoria-Geral da União emitiu o relatório de auditoria (peça 16) , em concordância com o relatório do tomador de contas. O certificado de auditoria e o parecer do dirigente do órgão de controle interno concluíram pela irregularidade das presentes contas (peças 17 e 18) .
Em 3/9/2020, o ministro responsável pela área atestou haver tomado conhecimento das conclusões contidas no relatório e certificado de auditoria, bem como do parecer conclusivo do dirigente do órgão de controle interno, manifestando-se pela irregularidade das contas, e determinou o encaminhamento do processo ao Tribunal de Contas da União (peça 19) .
Na instrução inicial (peça 26) , analisando-se os documentos nos autos, concluiu-se pela necessidade de realização de citação e audiência para as seguintes irregularidades: 
Irregularidade 1: não comprovação da boa e regular aplicação dos recursos federais repassados ao município de Itapajé/CE, em face da omissão no dever de prestar contas dos valores transferidos, no âmbito do Programa de Educação Infantil - Apoio Suplementar, no exercício de 2014, cujo prazo encerrou-se em 21/10/2018.
Evidências da irregularidade: documentos técnicos presentes nas peças 5, 6, 9 e 22.
Normas infringidas: art. 37, caput, c/c o art. 70, parágrafo único, da Constituição da República Federativa do Brasil; art. 93 do Decreto-lei 200/1967; art. 66 do Decreto 93.872/1986; Resolução CD/FNDE 17, de 16/5/2013.
9.1.3.	Débito:
	Data de ocorrência
	Valor histórico (R$) 
	Identificador da parcela

	24/1/2014
	176.805,53
	D

	8/11/2017
	267,58
	C

9.1.4.	Cofre credor: Fundo Nacional de Desenvolvimento da Educação.
9.1.5.	Responsável: Ciro Mesquita da Silva Braga, prefeito municipal de Itapajé/CE na gestão 2013-2016.
9.1.5.1.	Conduta: não demonstrar a boa e regular aplicação dos recursos federais recebidos e geridos por meio do instrumento em questão, no exercício de 2014, em face da omissão na prestação de contas, cujo prazo encerrou-se em 21/10/2018.
9.1.5.2.	Nexo de causalidade: a conduta descrita impediu o estabelecimento do nexo causal entre as possíveis despesas efetuadas com os recursos recebidos, no âmbito do instrumento em questão.
9.1.5.3.	Culpabilidade: não há excludentes de ilicitude, de culpabilidade e de punibilidade; é razoável supor que o responsável tinha consciência da ilicitude de sua conduta; era exigível conduta diversa da praticada, qual seja, desincumbir-se do seu dever por meio da apresentação da prestação de contas no prazo e forma devidos. 
9.1.6.	Encaminhamento: citação.
Irregularidade 2: não cumprimento do prazo originalmente estipulado para prestação de contas do Programa de Educação Infantil - Apoio Suplementar , cujo prazo encerrou-se em 21/10/2018.
Evidências da irregularidade: documentos técnicos presentes nas peças 5, 7 e 8.
Normas infringidas: art. 37, caput, c/c o art. 70, parágrafo único, da Constituição da República Federativa do Brasil; art. 93 do Decreto-lei 200/1967; art. 66 do Decreto 93.872/1986; Resolução CD/FNDE  17, de 16 de maio de 2013.
Responsável: Raimundo Dimas Araújo Cruz, prefeito municipal de Itapajé/CE na gestão 2017-2020.
Conduta: descumprir o prazo originalmente estipulado para prestação de contas dos recursos federais recebidos à conta do instrumento em questão, o qual se encerrou em 21/10/2018.
Nexo de causalidade: a conduta descrita impediu o estabelecimento do nexo causal entre as possíveis despesas efetuadas com os recursos recebidos, no âmbito do instrumento em questão.
Culpabilidade: não há excludentes de ilicitude, de culpabilidade e de punibilidade; é razoável supor que o responsável tinha consciência da ilicitude de sua conduta; era exigível conduta diversa da praticada, qual seja, desincumbir-se do seu dever por meio da apresentação da prestação de contas no prazo e forma devidos. 
9.2.4.	Encaminhamento: audiência.
Em cumprimento ao pronunciamento da unidade (peça 28) , foram efetuadas citação e audiência dos responsáveis, como segue:
 Ciro Mesquita da Silva Braga - promovida a citação do responsável, conforme delineado adiante:
	Comunicação: Ofício 8593/2021 - Seproc (peça 31) 
Data da Expedição: 15/3/2021
Data da Ciência: 5/4/2021 (peça 37) 
Nome Recebedor: Francisco Gleison
Observação: Ofício enviado para o endereço do responsável localizado na base de dados da Receita Federal (peça 29) .
Fim do prazo para a defesa: 20/4/2021
	
	Comunicação: Ofício 8594/2021 - Seproc (peça 32) 
Data da Expedição: 15/3/2021
Data da Ciência: não houve (Mudou-se) (peça 35) 
Observação: Ofício enviado para o endereço do responsável localizado na base de dados do Renach (peça 29) .
	
 Raimundo Dimas Araújo Cruz - promovida a audiência do responsável, conforme delineado adiante:
	Comunicação: Ofício 8595/2021 - Seproc (peça 33) 
Data da Expedição: 15/3/2021
Data da Ciência: 5/4/2021 (peça 38) 
Nome Recebedor: Cássio Saldanha
Observação: Ofício enviado para o endereço do responsável localizado na base de dados da Receita Federal (peça 30) .
Fim do prazo para a defesa: 20/4/2021
	
	Comunicação: Ofício 8596/2021 - Seproc (peça 34) 
Data da Expedição: 15/3/2021
Data da Ciência: 31/3/2021 (peça 36) 
Nome Recebedor: Francisco José Mendes
Observação: Ofício enviado para o endereço do responsável localizado na base de dados do Renach (peça 30) .
Fim do prazo para a defesa: 15/4/2021
	
ANÁLISE DOS PRESSUPOSTOS DE PROCEDIBILIDADE DA IN/TCU 71/2012
Avaliação de Viabilidade do Exercício do Contraditório e Ampla Defesa
	Verifica-se que não houve o transcurso de mais de dez anos desde o fato gerador sem que tenha havido a notificação dos responsáveis pela autoridade administrativa federal competente (art. 6º, inciso II, c/c art. 19 da IN/TCU 71/2012, modificada pela IN/TCU 76/2016) , uma vez que o fato gerador da irregularidade sancionada ocorreu em 22/10/2018, haja vista que o vencimento do prazo para prestação de contas deu-se em 21/10/2018, e os responsáveis foram notificados sobre as irregularidades pela autoridade administrativa competente conforme abaixo:
Ciro Mesquita da Silva Braga, por meio do ofício acostado à peça 6, recebido em 8/10/2019, conforme AR (peça 9) .
Raimundo Dimas Araújo Cruz, por meio do ofício acostado à peça 7, recebido em 4/1/2019, conforme AR (peça 8) .
Valor de Constituição da TCE 	
	Verifica-se, ainda, que o valor atualizado do débito apurado (sem juros) em 1/1/2017 é de R$ 221.057,58, portanto superior ao limite mínimo de R$ 100.000,00, na forma estabelecida conforme os arts. 6º, inciso I, e 19 da IN/TCU 71/2012, modificada pela IN/TCU 76/2016. 
OUTROS PROCESSOS/DÉBITOS NOS SISTEMAS DO TCU COM OS MESMOS RESPONSÁVEIS
	Informa-se que foram encontrados outros processos no Tribunal com os mesmos responsáveis:
	Responsável
	Processos

	Ciro Mesquita da Silva Braga
	Processo 044.590/2020-2 (TCE, aberto) 
Processo 008.695/2021-0 (TCE, aberto) 

	Raimundo Dimas Araújo Cruz
	Processo 000.307/2022-0 (TCE, aberto) 

	Informa-se que foram encontrados débitos imputáveis ao Sr. Ciro Mesquita da Silva Braga no banco de débitos existente no sistema e-TCE:
	Responsável
	Débitos inferiores

	Ciro Mesquita da Silva Braga
	1775/2018 (R$ 3.065,81) - Dano inferior ao limite de instauração da TCE cadastrado
1963/2021 (R$ 5.366,59) - Dano inferior ao limite de instauração da TCE cadastrado
1986/2021 (R$ 52.817,54) - Dano inferior ao limite de instauração da TCE cadastrado

	A tomada de contas especial está, assim, devidamente constituída e em condições de ser instruída.
EXAME TÉCNICO
O Sr. Raimundo Dimas Araújo Cruz apresentou a defesa acostada às peças 39 a 44, enquanto o Sr. Ciro Mesquita da Silva Braga apresentou a defesa acostada à peça 48. Posteriormente, o FNDE encaminhou o Ofício 14136/2021 (peça 47) , informando que foi apresentada documentação a título de prestação de contas intempestiva do Programa de Educação Infantil - Apoio Suplementar 2014, informação comprovada em consulta ao SiGPC, conforme peça 49.
Considerando que a competência originária para fiscalizar a aplicação dos recursos federais do Programa de Educação Infantil - Apoio Suplementar 2014, bem como para analisar a respectiva prestação de contas, é do Fundo Nacional de Desenvolvimento da Educação, propôs-se, na última instrução, com a concordância do corpo diretivo (peças 50-52) , a realização de diligência ao FNDE, nos seguintes termos:
a) realizar diligência ao Fundo Nacional de Desenvolvimento da Educação - FNDE, para que, no prazo de 30 dias, encaminhe documento técnico acerca da análise da prestação de contas dos recursos repassados ao município de Itapajé/CE, no âmbito do Programa de Educação Infantil  Apoio Suplementar, no exercício de 2014;
b) informar ao FNDE que o não cumprimento de diligência ou de decisão deste Tribunal, no prazo fixado, sem causa justificada, poderá ensejar a aplicação da multa prevista no art. 58, inciso IV, da Lei 8.443/1992, a qual prescinde de realização de prévia audiência, nos termos do art. 268, § 3º, do Regimento Interno do TCU; e
c) encaminhar cópia da presente instrução para subsidiar o encaminhamento da documentação requerida.
A referida diligência foi efetivada por meio do Ofício 52596/2021-TCU/Seproc, de 13/9/2021, recebido em 23/9/2021 (peças 53-54) .
Em resposta, o FNDE encaminhou, por meio do Ofício 26870/2021/Diade/Cgapc/Difin-FNDE, "cópia da Nota Técnica nº 2611547/2021/DAESP/COPRA/CGAPC/DIFIN, subsidiada pelo Parecer Técnico nº 254/2021/COGEI/DPD/SEB/SEB (SEI 2586334) , pertinente à análise da documentação recebida dos recursos repassados por este Fundo Nacional de Desenvolvimento da Educação - FNDE à Prefeitura Municipal de Itapajé/CE, à conta do Programa de Educação Infantil - Apoio Suplementar Execução Financeira: 2014" (peça 62) .
A Nota Técnica 2611547/2021/DAESP/COPRA/CGAPC/DIFIN manifestou-se "pela suficiência da documentação apresentada para fins de prestação de contas, tendo em vista o exposto nos itens 6 e 7", abaixo transcritos:
6. CONSIDERAÇÕES QUANTO À EXECUÇÃO FÍSICA
6.1. Parecer Conclusivo do Conselho de Acompanhamento e Controle Social (CACS) :
6.1.1. Após análise das contas, verificou-se que o Parecer do CACS não foi encaminhado via Sistema de Gestão de Conselhos (Sigecon) , o que contraria o disposto no § 1º do art. 13 da Resolução CD/FNDE nº 17/2013, impossibilitando atestar a boa e regular aplicação dos recursos no objeto do programa.
6.2. Por meio do Despacho DAESP nº 2390650/2021, os autos foram encaminhados à Coordenação-Geral de Bolsas e Auxílios (CGAUX/DIGEF) e posteriormente à Secretaria de Educação Básica do Ministério da Educação (SEB/MEC) , por meio do Ofício nº 22477/2021/Digef-FNDE (SEI nº 2511022) , para pronunciamento quanto ao alcance do objeto e dos objetivos pactuados nos termos da Resolução CD/FNDE nº 17/2013, com posterior devolução a esta Coordenação.
6.3. Nos termos do Parecer nº 254/2021/COGEI/DPD/SEB/SEB (SEI 2586334) , a Coordenação-Geral de Educação Infantil (COGEI/DPD/SEB/MEC) analisou a execução física do programa e se manifestou pela aprovação do cumprimento do objeto, quanto à adequação das ações desenvolvidas, conforme trecho transcrito abaixo:
5. CONCLUSÃO
5.1. Isso posto, a COGEI/DPD/SEB, a partir dos critérios estabelecidos para a presente análise, conclui pela aprovação do cumprimento do objeto, pelo município de Itapajé/CE, exercício 2014. Assim, devolvemos os autos à Coordenação-Geral de Prestação de Contas da Diretoria Financeira do Fundo Nacional de Desenvolvimento da Educação (CGAPC/DIFIN/FNDE) , para a continuidade da análise da prestação de contas.
6.4. Em que pese o CACS não ter emitido o parecer, observa-se que a área técnica aprovou a prestação quanto ao cumprimento do objeto. Assim o aspecto relacionado à ausência do parecer do CACS está sanado.
7. CONSIDERAÇÕES QUANTO À EXECUÇÃO FINANCEIRA.
7.1. Após a análise técnica, os autos foram restituídos a esta Coordenação de Acompanhamentos de Prestação de Contas de Programas Educacionais (COPRA) em decorrência da apresentação de documentação intempestiva a título de prestação de contas.
7.2. No caso ora em análise, a entidade, considerando-se a resposta intempestiva, atendeu aos requisitos estabelecidos nas Resoluções CD/FNDE nº 2/2012 e nº 17/2013.
7.3. Após a análise dos autos da prestação de contas do Programa de Educação Infantil - Apoio Suplementar, exercício de 2014, foram constatadas as ocorrências a seguir:
a) O valor correspondente ao "rendimento de aplicação financeira" indicado na prestação de contas analisada (R$ 9.002,55) diverge do valor constatado no extrato bancário da conta específica do programa (R$ 7.989,96) .
b) O valor correspondente ao "total da receita" indicado na prestação de contas analisada (R$ 185.808,08) diverge do valor constatado no extrato bancário da conta específica do programa (R$ 184.795,49) .
c) O valor correspondente ao total da "despesa realizada" indicado na prestação de contas analisada (R$ 185.540,50) diverge do total da despesa efetuada na conta do programa no exercício de 2014 (R$ 113.540,00) .
d) O valor correspondente ao "saldo a reprogramar para o exercício seguinte" indicado na prestação de contas analisada (R$ 0,00) diverge do valor constatado no extrato bancário da conta específica do programa ao final do exercício (R$ 71.254,99) .
7.3.1. Diante das citadas divergências, serão considerados como "rendimento de aplicação financeira", "total da receita", "despesa realizada" e "saldo a reprogramar para o exercício seguinte" os valores identificados no documento bancário. Constatação: Ressalva.
7.4. Consta na Relação de Pagamento a despesa abaixo relacionada, entretanto não há registro desse pagamento no extrato bancário da conta do programa. Constatação: Ressalva.
	Documento
	Data
	Valor (R$) 
	Nome do Favorecido
	CNPJ

	21044
	11/03/2015
	72.000,00
	FSN COMERCIO ARTIGO DE
	10.573.877/0001- 25

	A ocorrência relatada no item 7.4 da nota técnica, acima transcrito, não representa débito. Considera-se que pode ter ocorrido algum equívoco de lançamento, com registro de despesa não relacionada à execução do programa. A situação inversa indicaria possível dano ao erário, ou seja, se houvesse algum lançamento a débito no extrato da conta específica desacompanhado do correspondente registro da despesa na relação de pagamentos. Considerando que não houve nenhum apontamento do tomador que evidencie esta última situação, concordamos com a proposta de apenas ressalvar as contas pela ocorrência em análise.
Considera-se, portanto, que a prestação de contas dos recursos repassados pelo Programa de Educação Infantil - Apoio Suplementar, no exercício de 2014, ao município de Itapajé/CE, logrou afastar o débito que seria imputado ao Sr. Ciro Mesquita da Silva Braga.
Cabe notar que a prestação de contas intempestiva foi apresentada ao FNDE em 21/5/2021, posteriormente, portanto, à citação e audiência dos responsáveis. Aliás, foi o Sr. Ciro Mesquita da Silva Braga quem apresentou as contas do Programa de Educação Infantil - Apoio Suplementar, no exercício de 2014, conforme recibo de peça 47, p. 3.
Consoante jurisprudência consolidada deste Tribunal, a intempestividade não se converte em omissão propriamente dita apenas quando a prestação de contas ocorre anteriormente à citação efetuada pelo TCU, transcrevendo-se, a seguir, alguns julgados nesse sentido: 
A citação pelo TCU é o marco temporal a partir do qual a apresentação da prestação de contas não descaracteriza a omissão (Acórdão 162/2019-TCU-Primeira Câmara, Relator Ministro Bruno Dantas) . 
A omissão no dever de prestar contas fica caracterizada apenas a partir da citação por essa irregularidade. Prestadas as contas antes de expedida a comunicação por parte do Tribunal, não há que se falar em incidência do art. 209, § 4º, do Regimento Interno do TCU, por falta do suporte fático delimitado pela norma (Acórdão 438/2016-TCU-Segunda Câmara, Revisor Ministro Marcos Bemquerer) .
Portanto, a apresentação da prestação de contas em momento posterior à citação caracteriza a omissão no dever de prestar contas, eis que a ocorrência de tal irregularidade, cuja responsabilidade recai sobre o Sr. Raimundo Dimas Cruz, movimentou desnecessariamente a máquina administrativa, despendendo recursos humanos e materiais no âmbito do FNDE, da Controladoria-Geral da União e do Tribunal de Contas da União. Sobre o assunto, oportuno mencionar excerto do Voto do Exmo. Ministro Raimundo Carreiro, condutor do Acórdão 4460/2011-TCU-Segunda Câmara, in verbis:
Logo, na medida em que sua omissão ensejou a movimentação de toda a máquina administrativa no âmbito interno e externo, imperioso que seja apenada, pois constitui conduta grave, além de violar a Constituição Federal, a Lei nº 8.443/92 e o próprio convênio que geriu.
Por este motivo, em que pese elidido esteja o débito, impõe-se o julgamento pela irregularidade das contas e a aplicação de multa.	
Observa-se que o Sr. Raimundo Dimas Araújo Cruz apresentou razões de justificativa (peça 39) , alegando que seu antecessor não disponibilizou a documentação necessária para que a prestação de contas fosse apresentada.
É pacífico que a responsabilidade pela comprovação da boa e regular aplicação dos recursos públicos é pessoal do gestor público, de modo que eventuais dificuldades na obtenção dos documentos, incluindo as derivadas de ordem política, se não resolvidas administrativamente, devem ser levadas ao conhecimento do Poder Judiciário por meio de ação própria. É nesse sentido a jurisprudência deste TCU, como se observa dos Acórdãos 21/2002, 3.357/2016 e 1838/2019, da Primeira Câmara; 115/2007 e 437/2008, da Segunda Câmara; e 1.322/2007, do Plenário.
Acerca da corresponsabilidade dos prefeitos antecessor e sucessor pela comprovação da boa e regular aplicação dos recursos, é possível definir e delimitar, a quem cabe o quê, em consonância ao Acórdão 3576/2019-TCU-Segunda Câmara, rel. min. Ana Arraes: 
22. Ademais, consoante mencionado pelo auditor da Serur, são diversos os precedentes desta Corte no sentido de que a obrigação primária de prestar contas recai sobre o prefeito em cuja gestão se enquadra a data prevista para fazê-lo. Nesse sentido, destaco o Acórdão 6171/2011-TCU-Primeira Câmara (rel. min. José Múcio) e o Acórdão 1536/2008-TCU-Segunda Câmara (rel. min. Ubiratan Aguiar) . 
23. Obviamente, esse entendimento não significa que o agente que geriu recursos mas não ficou responsável pela prestação de contas esteja isento de responsabilidade. A obrigação de prestar contas não se confunde com a sujeição à responsabilidade pela gestão dos recursos. 
24. O que é importante é que esteja definido, em abstrato, a quem cabe o quê. Por elucidativo, destaco excerto do voto condutor do Acórdão 2963/2010-TCU-Primeira Câmara que evidenciou que essa definição de responsabilidades ainda não teve o tratamento normativo adequado, verbis: 
Quando a vigência do termo de ajuste de transferência de recursos se estende pela gestão indivíduos distintos, a responsabilidade pela apresentação da prestação de contas é do último deles (último sucessor) . Entretanto, à responsabilidade pela execução/comprovação da aplicação dos recursos é individual e fica adstrita ao período de gestão de cada um deles.
Vê-se, portanto, que a obrigação de prestar contas recai sobre o titular do cargo na data de vencimento da prestação de contas, ainda que este não tenha recebido ou gerido os recursos, sendo diversos os precedentes desta Corte no sentido de que a obrigação primária de prestar contas recai sobre o prefeito em cuja gestão se enquadra a data prevista para fazê-lo. (ver Acórdão 1536/2008-TCU-Segunda Câmara, Acórdão 331/2010-TCU-Segunda Câmara, Acórdão 6171/2011-TCU-Primeira Câmara, 2.773/2012 1ª Câmara, entre outros) . Tal orientação decorre do Enunciado da Súmula 230 do TCU e do disposto no art. 26-A, §§ 7º ao 9º, da Lei 10.522/2002, in verbis: 
Súmula 230 do TCU 
Compete ao prefeito sucessor apresentar a prestação de contas referente aos recursos federais recebidos por seu antecessor, quando este não o tiver feito e o prazo para adimplemento dessa obrigação vencer ou estiver vencido no período de gestão do próprio mandatário sucessor, ou, na impossibilidade de fazê-lo, adotar as medidas legais visando ao resguardo do patrimônio público. 
Lei 10.522/2002 
Art. 26-A. O órgão ou entidade que receber recursos para execução de convênios, contratos de repasse e termos de parcerias na forma estabelecida pela legislação federal estará sujeito a prestar contas da sua boa e regular aplicação, observando-se o disposto nos §§ 1o a 10 deste artigo. 
§ 7º Cabe ao prefeito e ao governador sucessores prestarem contas dos recursos provenientes de convênios, contratos de repasse e termos de parcerias firmados pelos seus antecessores.  
§ 8º Na impossibilidade de atender ao disposto no § 7º, deverão ser apresentadas ao concedente justificativas que demonstrem o impedimento de prestar contas e solicitação de instauração de tomada de contas especial.  
§ 9º Adotada a providência prevista no § 8º, o registro de inadimplência do órgão ou entidade será suspenso, no prazo de até 48 (quarenta e oito) horas, pelo concedente. 
28.2	Com base nas disposições acima, não é difícil perceber que foram erigidas duas condições cumulativas e indispensáveis ao afastamento da corresponsabilidade do mandatário sucessor, a saber: a) demonstração da impossibilidade de prestar contas dos recursos geridos pelo antecessor; e b) adoção de medida destinada ao resguardo do patrimônio público.
 Se o sucessor não apresenta nenhum elemento de prova no sentido de que não lhe era possível apresentar a prestação de contas, na forma e prazo devidos, conforme observado acima, a prestação de contas em transição de mandatos acaba virando um guerra de narrativas em que o antecessor afirma que disponibilizou os documentos para o sucessor prestar contas e este, por sua vez, diz que não havia documentos para tanto nos arquivos da prefeitura.
Como, no caso concreto, não foi comprovada nenhuma das providências acima referidas, a responsabilidade permanece sendo do Sr. Raimundo Dimas Araújo Cruz, que deve ter suas contas julgadas irregulares, com aplicação da multa prevista no art. 58, inciso I, da Lei 8.443/1992.
Prescrição da Pretensão Punitiva
 Vale ressaltar que a pretensão punitiva do TCU, conforme Acórdão 1441/2016-TCU-Plenário, Relator Min. Benjamin Zymler, que uniformizou a jurisprudência acerca dessa questão, subordina-se ao prazo geral de prescrição indicado no art. 205 do Código Civil, que é de dez anos, contado da data de ocorrência da irregularidade sancionada, nos termos do art. 189 do Código Civil, sendo esse prazo interrompido pelo ato que ordenar a citação, a audiência ou a oitiva dos responsáveis.
No caso em exame, não ocorreu a prescrição, uma vez que a irregularidade sancionada deu-se em 22/10/2018 e o ato de ordenação da citação ocorreu em 1/2/2021.
CONCLUSÃO
 Verifica-se que o Sr. Ciro Mesquita da Silva Braga, prefeito municipal de Itapajé/CE na gestão 2013-2016, era a pessoa responsável pela gestão dos recursos federais repassados no âmbito do Programa de Educação Infantil - Apoio Suplementar, no exercício de 2014, enquanto o Sr. Raimundo Dimas Araújo Cruz, prefeito municipal de Itapajé/CE na gestão 2017-2020, era a pessoa responsável pela apresentação da prestação de contas, cujo prazo expirou em sua gestão.
 Realizada a citação do Sr. Ciro Mesquita da Silva Braga, ele apresentou alegações de defesa (peça 48) , informando estar comprovada a boa e regular aplicação dos recursos federais repassados ao município de Itapajé/CE no âmbito do Programa de Educação Infantil - Apoio Suplementar, no exercício de 2014, conforme documentação enviada a título de prestação de contas em 21/5/2021 (peça 48, p. 3) , a qual foi submetida à análise do FNDE, que, por meio da Nota Técnica 2611547/2021/DAESP-COPRA/CGAPC/DIFIN (peça 62, p. 3-7) , manifestou-se "pela suficiência da documentação apresentada para fins de prestação de contas, tendo em vista o exposto nos itens 6 e 7".
 Desse modo, propõe-se julgar regulares com ressalva as contas do Sr. Ciro Mesquita da Silva Braga, dando-se-lhe quitação.
 Observa-se, ainda, que, realizada a audiência do Sr. Raimundo Dimas Araújo Cruz, as razões de justificativa por ele apresentadas foram insuficientes para afastar a irregularidade a ele atribuída, portanto suas contas devem ser julgadas irregulares, com aplicação da multa prevista no art. 58, inciso I, da Lei 8.443/1992.
PROPOSTA DE ENCAMINHAMENTO
 Diante do exposto, submetemos os autos à consideração superior, propondo ao Tribunal:
	a) acolher as alegações de defesa apresentadas pelo Sr. Ciro Mesquita da Silva Braga (CPF XXX.892.893-XX) , prefeito municipal de Itapajé/CE na gestão 2013-2016;
	b) rejeitar as razões de justificativa apresentadas pelo Sr. Raimundo Dimas Araújo Cruz (CPF XXX.292.213-XX) , prefeito municipal de Itapajé/CE na gestão 2017-2020;
	c) com fundamento nos arts. 1º, inciso I, 16, inciso II, 18 e 23, inciso II, da Lei 8.443/1992, c/c os arts. 1º, inciso I, 208 e 214, inciso II, do Regimento Interno, que sejam julgadas regulares com ressalva as contas do Sr. Ciro Mesquita da Silva Braga (CPF XXX.892.893-XX) , prefeito municipal de Itapajé/CE na gestão 2013-2016, dando-se-lhe quitação;
	d) com fundamento nos artigos 1º, inciso I, 16, inciso III, alínea "a", 19 e 23, inciso III, todos da Lei 8.443/1992, c/c o art. 209, inciso I e § 4º, 210, § 2º, e 214, inciso III, do Regimento Interno do TCU, julgar irregulares as contas do Sr. Raimundo Dimas Araújo Cruz (CPF XXX.292.213-XX) , prefeito municipal de Itapajé/CE na gestão 2017-2020, ante o não cumprimento do prazo originalmente estipulado para prestação de contas do Programa de Educação Infantil - Apoio Suplementar, no exercício de 2014, cujo prazo encerrou-se em 21/10/2018;
	e) aplicar ao Sr. Raimundo Dimas Araújo Cruz (CPF XXX.292.213-XX) , prefeito municipal de Itapajé/CE na gestão 2017-2020, a multa prevista no art. 58, inciso I, da Lei 8.443/1992 c/c o art. 268, inciso I, do Regimento Interno, fixando-lhe o prazo de quinze dias, a contar da notificação, para comprovar, perante o Tribunal (art. 214, inciso III, alínea "a'", do Regimento Interno) , o recolhimento da dívida aos cofres do Tesouro Nacional, atualizada monetariamente desde a data do presente acórdão até a do efetivo recolhimento, se for paga após o vencimento, na forma da legislação em vigor;
	f) autorizar, desde logo, a cobrança judicial da dívida, nos termos do art. 28, inciso II, da Lei 8.443/1992, c/c o art. 219, inciso II, do Regimento Interno do TCU, caso não atendida a notificação;
	g) enviar cópia do acórdão que vier a ser proferido ao FNDE e aos responsáveis, para ciência, informando que a presente deliberação, acompanhada do relatório e do voto que a fundamentam, está disponível para consulta no endereço www.tcu.gov.br/acordaos, além de esclarecer que, caso requerido, o TCU poderá fornecer sem custos as correspondentes cópias, de forma impressa."
2.	O MP/TCU, representado pela procuradora-geral Cristina Machado da Costa e Silva, manifestou-se nos seguintes termos[footnoteRef:3]: [3:  Peça 66.] 
"Esta representante do Ministério Público, a despeito de divergir da análise oferecida pela Unidade Técnica no tocante à prescrição, baseada no entendimento do Acórdão 1441/2016-TCU-Plenário, manifesta-se de acordo com o encaminhamento proposto às peças 63 a 65, uma vez que o histórico dos autos evidencia a não ocorrência da prescrição à luz da Lei n.º 9.873/1999, dados o início do prazo prescricional em 22/10/2018 e a existência de atos processuais interruptivos do prazo geral de cinco anos e intercorrente de três anos, nos termos do art. 1.º, caput e § 1.º, da aludida lei."
É o relatório.

Alfredo Jader Lobo Cavalcante Filho (OAB/CE 27.926), representando Raimundo Dimas Araújo Cruz.

Procuradora-Geral Cristina Machado da Costa e Silva.

TOMADA DE CONTAS ESPECIAL. PROGRAMA DE EDUCAÇÃO INFANTIL. NÃO COMPROVAÇÃO DA APLICAÇÃO DOS RECURSOS REPASSADOS. NÃO CUMPRIMENTO DO PRAZO PARA APRESENTAÇÃO DAS CONTAS. CITAÇÃO. AUDIÊNCIA. APRESENTAÇÃO INTEMPESTIVA DAS CONTAS APÓS A REALIZAÇÃO DAS MEDIDAS SANEADORAS. PROBLEMAS COM O SIGPC. PRECEDENTES. ACOLHIMENTO DAS ALEGAÇÕES DE DEFESA E DAS RAZÕES DE JUSTIFICATIVA. CONTAS REGULARES COM RESSALVA. COMUNICAÇÕES.

TOMADA DE CONTAS ESPECIAL (TCE)

Secretaria de Controle Externo de Tomada de Contas Especial (SecexTCE).

Em exame, processo de tomada de contas especial instaurada pelo Fundo Nacional de Desenvolvimento da Educação (FNDE) em desfavor do Sr. Ciro Mesquita da Silva Braga, prefeito de Itapajé/CE na gestão 2013-2016, e do Sr. Raimundo Dimas Araújo Cruz, prefeito na gestão 2017-2020, devido à omissão no dever de prestar contas da aplicação dos recursos recebidos no âmbito do Programa de Educação Infantil-Apoio Suplementar, no exercício de 2014[footnoteRef:2], no total de R$ 176.805,53[footnoteRef:3].  [2:  Peça 1.]  [3:  Peça 3.] 
A tomada de contas especial[footnoteRef:4] foi instaurada pelo repassador, após as devidas comunicações aos responsáveis[footnoteRef:5], pelo seguinte motivo:[footnoteRef:6]  [4:  Peça 12.]  [5:  Peças 6 a 9.]  [6:  Peça 12.] 
"Não comprovação da boa e regular aplicação dos recursos federais repassados à Prefeitura Municipal de Itapajé - CE, em face da omissão no dever de prestar contas dos valores transferidos, no âmbito do Programa de Educação Infantil - Apoio Suplementar, no exercício de 2014, cujo prazo encerrou-se em 21/10/2018."
No âmbito do Tribunal, a SecexTCE concluiu que "muito provavelmente, todo o recurso repassado mais os rendimentos da aplicação financeira foram sacados" na gestão do Sr. Ciro Mesquita e, portanto, a ele imputou como débito todo o valor transferido pela União. 
Quanto ao sucessor, que não geriu os recursos, entendeu que deve ser ouvido em audiência, não lhe sendo imputada responsabilidade por dano ao erário, devendo ser "responsabilizado pelo descumprimento do prazo para prestar contas dos recursos ora questionados, pois não cumpriu a referida obrigação prevista para a data de 21/10/2018, bem como não tomou as providências necessárias para o resguardo do patrimônio público".
Regularmente notificados (citado o prefeito que geriu os recursos e chamado em audiência o prefeito sucessor[footnoteRef:7]) , os responsáveis apresentaram suas alegações de defesa e razões de justificativa[footnoteRef:8], informando, essencialmente, que foi apresentada, de forma intempestiva, após a citação efetuada pelo Tribunal, documentação a título de prestação de contas do programa, o que foi comprovado pela unidade instrutiva em consulta ao Sistema de Gestão de Prestação de Contas (SiGPC) [footnoteRef:9], sistema informatizado de prestação de contas do FNDE. [7:  Peças 35 a 38.]  [8:  Peças 39 a 44.]  [9:  Peça 49.] 
Dada a competência originária da autarquia para fiscalizar a aplicação dos recursos federais do referido programa, a SecexTCE solicitou ao concedente que se manifestasse sobre a prestação de contas.
O FNDE manifestou-se "pela suficiência da documentação apresentada para fins de prestação de contas, tendo em vista o exposto nos itens 6 e 7", que se referem, respectivamente, a considerações quanto à execução física, cujo objeto foi considerado integralmente cumprido, e financeira, tendo sido aposta a ressalva seguinte, transcrita com o respectivo exame da unidade instrutiva[footnoteRef:10]: [10:  Peça 62.] 
"7. CONSIDERAÇÕES QUANTO À EXECUÇÃO FINANCEIRA.
 (...) 
7.4. Consta na Relação de Pagamento a despesa abaixo relacionada, entretanto não há registro desse pagamento no extrato bancário da conta do programa. Constatação: Ressalva.
	Documento
	Data
	Valor (R$) 
	Nome do Favorecido
	CNPJ

	21044
	11/03/2015
	72.000,00
	FSN COMERCIO ARTIGO DE
	10.573.877/0001- 25

21. A ocorrência relatada no item 7.4 da nota técnica, acima transcrito, não representa débito. Considera-se que pode ter ocorrido algum equívoco de lançamento, com registro de despesa não relacionada à execução do programa. A situação inversa indicaria possível dano ao erário, ou seja, se houvesse algum lançamento a débito no extrato da conta específica desacompanhado do correspondente registro da despesa na relação de pagamentos. Considerando que não houve nenhum apontamento do tomador que evidencie esta última situação, concordamos com a proposta de apenas ressalvar as contas pela ocorrência em análise." 
A unidade instrutiva entendeu, assim, que não há débito a ser imputado ao Sr. Ciro Mesquita da Silva Braga, mas que a apresentação intempestiva da prestação de contas enseja a aplicação de sanção ao Sr. Raimundo Dimas Araújo Cruz, prefeito sucessor, uma vez que a data final do prazo estabelecido para encaminhamento da prestação de contas recaiu em seu mandato.
Ouvido em audiência, o Sr. Raimundo Dimas alegou, em suas razões de justificativa[footnoteRef:11], que seu antecessor não disponibilizou a documentação necessária para que a prestação de contas fosse apresentada.  [11:  Peça 39.] 
A SecexTCE, em seu exame[footnoteRef:12], propõe o acolhimento das alegações de defesa apresentadas pelo Sr. Ciro Mesquita da Silva Braga, visto que a prestação de contas comprova a regular aplicação dos recursos, e a rejeição das razões de justificativa apresentadas pelo Sr. Raimundo Dimas Araújo Cruz, com aplicação de multa, em razão da intempestiva apresentação da prestação de contas[footnoteRef:13]. [12:  Peça 63.]  [13:  Acórdão 4460/2011-TCU-Segunda Câmara.] 
O MP/TCU, representado pela procuradora-geral Cristina Machado da Costa e Silva, manifestou-se nos seguintes termos:
"Esta representante do Ministério Público, a despeito de divergir da análise oferecida pela Unidade Técnica no tocante à prescrição, baseada no entendimento do Acórdão 1441/2016-TCU-Plenário, manifesta-se de acordo com o encaminhamento proposto às peças 63 a 65, uma vez que o histórico dos autos evidencia a não ocorrência da prescrição à luz da Lei n.º 9.873/1999, dados o início do prazo prescricional em 22/10/2018 e a existência de atos processuais interruptivos do prazo geral de cinco anos e intercorrente de três anos, nos termos do art. 1.º, caput e § 1.º, da aludida lei."
II
Acolho a proposta de encaminhamento alvitrada pela SecexTCE, à exceção do exame relacionado ao responsável Sr. Raimundo Dimas Araújo Cruz.
O caso concreto guarda, ainda, algumas especificidades, pois não é o caso típico de um prefeito que assume seu mandato e imediatamente é informado sobre os convênios concluídos no final da gestão do antecessor e em relação aos quais o prazo para elaboração e entrega da prestação de contas começa a correr e termina no seu mandato. 
Os recursos foram geridos no exercício de 2014 e, em condições normais, a prestação de contas deveria ser apresentada no exercício seguinte, ainda no mandato do prefeito antecessor, Sr. Ciro Mesquita, o qual somente se encerrou em 2016. 
No entanto, devido aos conhecidos problemas relacionados à implantação do SigPC (Sistema de Gestão de Prestação de Contas) do FNDEs, já examinados em outros processos nesta Corte, o prazo para entrega da prestação de contas foi sendo postergado, extraordinariamente, pela própria autarquia, até 21/10/2018, cerca de quatro anos após a gestão dos recursos e quase dois anos após a conclusão do mandato do prefeito que seria originalmente o responsável pela prestação de contas, Sr. Ciro Mesquita. 
O Acórdão 3234/2022-TCU-Primeira Câmara, da minha relatoria, abordou o problema em caso semelhante:
"12. Este caso apresenta peculiaridades. Embora os recursos tenham sido repassados em 22/1/2014 para, presumidamente, serem aplicados em 2014, esperando-se a prestação de contas para o exercício de 2015, no mandato do então prefeito, Sr. Bruno Borba Ribeiro - que geriu a integralidade dos recursos, conforme demonstrou a unidade instrutiva -, informa-se nos autos que a data limite para entrega da documentação correspondente seria o dia 28/10/2018, mais de três anos depois do presumido final do prazo de apresentação da prestação de contas.
13. Apesar de não haver nos autos esclarecimentos sobre essa situação incomum, minha assessoria verificou que a Resolução CD/FNDE 2/2012 instituiu como obrigatória, a partir de 2012, a utilização do Sistema de Gestão de Prestação de Contas (SiGPC) para encaminhamento da prestação de contas relativa aos recursos repassados a título de transferências voluntárias e obrigatórias/legais. No entanto, nota publicada pelo FNDE em seu portal eletrônico noticiou que o módulo para inserção dos dados sobre os recursos de apoio à educação infantil - incluindo apoio suplementar - foi disponibilizado somente a partir de agosto de 2018, para despesas efetuadas entre 2012 e 2017, o que esclarece o prazo dilatado entre o repasse dos recursos e a prestação de contas correspondente.
 (...) 
20. E, de fato, em 27/4/2021 foi apresentada documentação a título de prestação de contas da gestão do programa do exercício de 2014 (peças 44 e 47) , que recebeu parecer do FNDE pela aprovação da 'adequação das ações desenvolvidas' (peça 60) e, em seu parecer financeiro (peça 61) , suficiente a 'documentação apresentação da prestação de contas'.
 (...) 
23. Em relação à Sra. Maria das Graças Gallindo Carrazzoni, prefeita sucessora, que não geriu os recursos em questão, ouvida em audiência apenas por não ter cumprido o 'prazo originalmente estipulado para prestação de contas dos recursos federais recebidos à conta do instrumento em questão', com a excepcionalidade do contexto vivenciado na apresentação de contas ao FNDE, que fez recair em seu mandato a data final para apresentação de prestações de contas que não competiriam a ela apresentar não fosse essa situação incomum (incerteza sobre a disponibilização do módulo 'Contas Online' no SiGPC pelo FNDE, aberto gradualmente a partir de agosto de 2018 - quase quatro anos após o encerramento da vigência do ajuste) e, ainda, a inexpressividade do valor efetivamente objeto desta TCE (R$ 7.920,00) e a efetiva apresentação da prestação de contas posteriormente, considero que seria medida de elevado rigor apená-la pecuniariamente."
O caso sob exame se amolda à jurisprudência acima referida, como uma atenuante a mais para o responsável, pois não remanesceu qualquer débito a ser perquirido.
O Acórdão 5975/2022-TCU-Primeira Câmara, da relatoria do ministro-substituto Augusto Sherman, assim examinou caso similar:
"10. Todavia, em concordância com a unidade técnica (item 22.8 da instrução transcrita no relatório precedente) , entendo que possa ser considerado como atenuante, em benefício do responsável, o atraso na liberação do SiGPC pelo FNDE, disponibilizado apenas em 2018. A demora na disponibilização do sistema para a prestação de contas de recursos transferidos em 2013 e geridos em 2014 pode, em alguma medida, haver contribuído para a falha do gestor."
Nesse sentido, considerando a aprovação das contas pelo próprio FNDE, bem como as peculiaridades do caso, as razões de justificativa apresentadas pelo Sr. Raimundo Dimas Araújo Cruz devem ser acatadas.
Diante do exposto, manifesto-me pela aprovação do acórdão que ora submeto à apreciação deste Colegiado.
TCU, Sala das Sessões, em 22 de novembro de 2022.
Weder de Oliveira
Relator